【裁判字號】    95,台上,7013
【裁判日期】    951221
【裁判案由】    偽造公印文
【裁判全文】
最高法院刑事判決            九十五年度台上字第七０一三號
上  訴  人  甲○○
上列上訴人因偽造公印文案件，不服台灣高等法院台中分院中華
民國九十三年三月二十四日第二審判決（九十二年度上訴字第二
三四五號，起訴案號：台灣台中地方法院檢察署九十一年度偵字
第一八四０九號），提起上訴，本院判決如下：
    主  文
原判決撤銷，發回台灣高等法院台中分院。
    理  由
本件原判決認定上訴人甲○○與鄭家毅、陳宗吉、綽號「阿炮」
者及另二名不詳姓名之成年男子暨大陸地區不詳姓名人士，共同
基於非法引進大陸地區人民來台工作之犯意，由大陸地區人蛇集
團負責媒介大陸人士，先安排偷渡至福建省金門縣，再由上訴人
與鄭家毅約定以新台幣（下同）三萬元之代價，前往金門帶大陸
地區女子至台灣省台中市。民國九十一年五月十九日夜晚七時許
，大陸地區女子丁菊霞由大陸地區人蛇集團安排，在大陸廈門港
搭乘舢舨出發渡海，從金門縣某處海邊上岸，隨即由一不詳姓名
之成年男子接應，將丁菊霞帶往陳宗吉位於金門縣金湖鎮塔后四
一之二號住處。上訴人等並共同基於偽造公印文、證件以行使之
概括犯意，於九十一年五月二十日上午十時十五分許，由鄭家毅
自台中搭機至金門與陳宗吉取得聯繫，由陳宗吉駕車搭載鄭家毅
、丁菊霞前往照相館拍攝丁菊霞之照片六張，由鄭家毅隨即攜帶
上開照片搭機返回台中，並在台中市○○路與梅亭街口，將上開
相片交予某不詳男子，而以偽造「內政部印」公印文之方式偽造
成林敏惠名義之國民身分證，足以生損害於戶政機關對於國民身
分證資料管理之正確性及林敏惠。九十一年五月二十一日上午七
時四十分許，該不詳男子在台中市○○路與甘肅路口，將偽造之
林敏惠國民身分證交予鄭家毅，鄭家毅隨即自台中搭機前往金門
，陳宗吉亦將丁菊霞帶往金門尚義機場，由鄭家毅持偽造之林敏
惠國民身分證，在金門尚義機場立榮航空公司櫃台，以林敏惠名
義為丁菊霞購買從金門往台中之機票，足以生損害於立榮航空公
司對於旅客登記管理之正確性及林敏惠，鄭家毅於同日下午一時
四十五分許，帶領丁菊霞持偽造之林敏惠國民身分證通關時，為
警識破而當場查扣得該偽造之國民身分證，足以生損害於警方對
於旅客入出境檢查之正確性及林敏惠等情。因而撤銷第一審判決
，改判論處上訴人共同偽造公印文罪刑，固非無見。
惟查：(一)、刑事訴訟法第一百五十九條第一項規定：被告以外之
人於審判外之言詞或書面陳述，除法律有規定者外，不得作為證
據。其立法本旨係以證人於審判外之言詞或書面陳述，屬於傳聞
證據，此項證據，當事人無從直接對於原供述者加以詰問，以擔
保其真實性，法院亦無從直接接觸證人而審酌其證言之憑信性，
違背直接審理及言詞審理之原則，故除具有必要性及信用性情況
之除外者外，原則上不認其有許容性，自不具證據能力。至所謂
具有必要性及信用性情況者，例如刑事訴訟法第一百五十九條之
一至第一百五十九條之五及第二百零六條等情形，仍例外認其有
證據能力，惟應於判決理由說明。原判決認定上訴人有前揭犯行
，係依憑鄭家毅於憲兵隊及檢察官偵查之供述；丁菊霞於憲兵隊
之供述，為其主要論據之一。然上訴人否認有前揭犯行，而原判
決論述說明鄭家毅前後供述不盡一致；第一審判決為上訴人無罪
之諭知，係以丁菊霞於第一審審理中無法當庭確定上訴人係安排
伊進入台灣地區之人（第一審判決理由欄三、(四)），為其論斷之
主要依據之一。乃原判決未詳予說明鄭家毅、丁菊霞分別於憲兵
隊及檢察官偵查中之供述，是否有刑事訴訟法第一百五十九條之
一、第一百五十九條之二、第一百五十九條之五等例外得認彼等
供述為有證據能力之情形，而逕以鄭家毅、丁菊霞於憲兵隊及檢
察官偵查中之供述各情，為不利上訴人認定之主要依據，其理由
欠備，尚有未合。(二)、依法應於審判期日調查之證據雖已調查，
而其內容未明瞭者，即與未經調查無異，如遽行判決，仍屬應於
審判期日調查之證據而未予調查，尚不得遽對被告為有利或不利
之認定。又刑事訴訟之目的，固在發現實體的真實，使國家得以
正確的適用刑罰權，並藉之維護社會秩序及安全，惟其手段仍應
合法、潔淨、公正，以保障人權，倘證據之取得，非依法定程序
，則應就人權保障與公共利益之均衡維護，依比例原則予以衡酌
，以決定該項非依法定程序取得之證據應否賦予證據能力。原判
決認定上訴人有前揭犯行，係依憑上訴人於檢察官偵查中供稱：
「（後來介紹丁菊霞來台灣？）有的，我不是專業，是他們在大
陸的酒店看到丁菊霞引誘他來台」（原判決理由欄一、(一)），為
其主要論據之一。然第一審判決為上訴人無罪之諭知，係以上訴
人否認上開供述內容屬實，辯稱：可能檢察官會錯意，是丁菊霞
問伊台灣的經濟狀況，伊告訴她可以到台灣的餐廳來打工，並不
是伊引進大陸女子等語，且本件偵查卷內並無上訴人為上開供述
之錄音帶，無從勘驗上訴人於檢察官偵查中為上開供述之實際情
形，自不能以檢察官偵查筆錄所載，遽認上訴人曾於檢察官偵查
中坦承犯行（第一審判決理由欄三、(一)）等情，為其主要論據之
一。第一審判決上開論斷說明是否屬實，苟第一審判決上開論斷
說明係屬事實，則上訴人於檢察官偵查中為上開供述是否曾經錄
音，其與上訴人於檢察官偵查中之上開供述是否依法定程序取得
攸關，自應詳予調查釐清。而苟上訴人於檢察官偵查中之上開供
述未經錄音，亦應於理由欄中論述說明其如何就人權保障與公共
利益之均衡維護，依比例原則予以衡酌，認上訴人於檢察官偵查
中之供述具有證據能力之理由。乃原審就上情未詳予調查釐清論
述說明，逕採上訴人於檢察官偵查中之供述，為不利上訴人認定
之主要依據，其查證未盡且理由欠備，遽行判決，尚有未洽。上
訴意旨指摘原判決不當，尚非全無理由。按第三審法院應以第二
審判決所確認之事實為判決基礎，刑事訴訟法第三百九十四條第
一項前段定有明文。原判決上述之違背法令，影響於事實之確定
，本院無可據以為裁判，應將原判決撤銷，發回原審法院更為審
判。原判決關於上訴人行使偽造特種文書部分，認其與上訴人所
犯偽造公印文部分，具有牽連犯裁判上一罪之關係，基於審判不
可分之原則，應併予發回，附此敘明。
據上論結，應依刑事訴訟法第三百九十七條、第四百零一條，判
決如主文。
中    華    民    國  九十五  年  十二    月  二十一  日
                      最高法院刑事第一庭
                          審判長法官  董  明  霈
                                法官  林  茂  雄
                                法官  張  祺  祥
                                法官  呂  永  福
                                法官  魏  新  和
      本件正本證明與原本無異
                                      書  記  官
中    華    民    國  九十五  年  十二    月  二十七  日
                                                    Ｒ


司法院資訊處製作；財團法人民間司法改革基金會備份。
